【裁判字號】    97,台上,2653
【裁判日期】    970619
【裁判案由】    偽造文書
【裁判全文】
最高法院刑事判決            九十七年度台上字第二六五三號
上  訴  人  台灣高等法院檢察署檢察官
被      告  甲○○
            乙○○
上列上訴人因被告等偽造文書案件，不服台灣高等法院中華民國
九十四年七月二十七日第二審判決（九十四年度上訴字第一一０
九號，起訴案號：台灣台北地方法院檢察署九十二年度偵字第二
一一四三號），提起上訴，本院判決如下：
    主  文
上訴駁回。
    理  由
按刑事訴訟法第三百七十七條規定，上訴於第三審法院，非以判
決違背法令為理由，不得為之。是提起第三審上訴，應以原判決
違背法令為理由，係屬法定要件。如果上訴理由書狀並未依據卷
內訴訟資料，具體指摘原判決不適用何種法則或如何適用不當，
或所指摘原判決違法情事，顯與法律規定得為第三審上訴理由之
違法情形，不相適合時，均應認其上訴為違背法律上之程式，予
以駁回。本件檢察官上訴意旨略稱：（一）依證人謝芳菊所述「
沒有代理，我是幫忙送件」等語，僅足以證明其受任辦理舜豐營
造股份有限公司（下稱舜豐營造公司）之公司變更事項送件，係
莊泉德委託及付費，所須之相關證件及文件係莊泉德所交付，並
不足以證明系爭會議議事錄、公司章程等文書之製作，是莊泉德
所為，且依告訴人林啟真所述，原舜豐營造有限公司（下稱舜豐
公司）之印章、股東章、股東身分證影本、公司證件等，因係與
被告乙○○簽約，故係交付與乙○○，而非交付與會計師或莊泉
德，並有股權讓渡契約書第三條第二款第一點可為憑據，故相關
文件及證件，苟非被告等人交付與莊泉德，莊某實無由取得。（
二）依乙○○於民國八十七年三月二十一日寄發台北信維郵局第
四七三號存證信函予陳阿足，內容係表示從未就舜豐營造公司股
權變更一事，與陳阿足等人有任何之協定，更無承諾任何事由；
於八十七年四月八日更以台北信維郵局六○號存證信函告知告訴
人，要求「在函到十日內，備妥具體有效清償方案及文件，親自
面洽甲○○或羅子武律師，逾期不理，即依法為解散舜豐公司並
追究民刑事責任」；另在被告等人於八十七年五月二十一日以郵
掛方式向前台灣省政府建設廳申請辦理舜豐營造公司之變更登記
後，乙○○竟仍於同年月二十五日以傳真之方式提方案要再與告
訴人協商，而告訴人則於同年月二十九日，以屏東勝利路郵局二
○九號存證信函函覆乙○○，表示並不同意被告等所提之協商內
容，顯見告訴人與被告等間，在被告等於八十七年五月二十一日
申請辦理公司變更登記前，就是否返還股權、股款及應如何返還
一事，從未達成具體之協議，被告等也從未對告訴人表示將會把
股權返還與告訴人，否則被告等為何仍會於存證信函中主張將依
法解散舜豐公司？況被告等在持偽造之會議紀錄辦理完成公司變
更登記後，即八十八年一月二十日復寄發台北信維郵局二一九號
存證信函予告訴人，表示不同意以高爾夫球證抵償，要求告訴人
攜帶現金「辦理舜豐公司回覆事宜」，益徵告訴人與被告等間就
股權變更一事，雙方並未達成具體協議，而告訴人也未曾授權被
告等辦理股權變更事宜甚明。（三）原審以告訴人於庭訊時所稱
之「默契」、「協議」、「說好」、「共識」等代表「提議」之
口語化文字，推論其係兩造間最後定案之決議，且對檢察官上訴
理由所引之「八十七年四月八日信維郵局六○號存證信函」、「
同年五月二十五日被告之傳真」、「同年月二十九日屏東勝利路
郵局二○九號存證信函」及「八十八年一月二十日信維郵局二一
九號存證信函」等書證，以均係變更登記提出申請以後發生之事
即略而不論，原判決就此顯有採證及判決理由不備之違法。（四
）縱認乙○○曾同意告訴人提出之還原原舜豐公司股東之協議案
，此僅係告訴人與被告等間之協議，並不當然等於告訴人同意擔
任舜豐營造公司之董事及董事長，亦不能代表所有舜豐營造公司
之全體股東及證人劉元美均有授權被告等製作系爭股東臨時會議
事錄，並討論通過修正公司章程及選任董事、監察人。尤其劉元
美證稱：伊並未參與前揭股東臨時會，會議紀錄並非伊所製作，
其上所蓋之「劉元美」印章亦非伊所有等語，足見舜豐公司全體
股東及劉元美均未授權被告等人在未實際召開股東臨時會議之情
形下製作會議紀錄，並通過修正公司章程及選任告訴人擔任董事
，原審以乙○○曾同意告訴人提出之還原原舜豐公司股東之協議
案一節，即認系爭記載全體股東均出席，且以劉元美之名義製作
修正公司章程及選任告訴人為董事等內容不實之會議事錄，係經
授權之行為，而捨劉元美之證詞不採，或不傳喚所謂之全體股東
到庭為證，自有證據調查未竟、理由不備及判決不適用法則或適
用不當之違法云云。
惟查，原判決以公訴意旨略以：被告乙○○已於八十六年七月十
二日，受讓告訴人及陳阿足所有設於屏東縣屏東市○○路一三五
之六號「舜豐公司」之股權，乙○○亦於同日與被告甲○○簽立
股權讓渡契約書，告訴人並將原有股東印章、公司印章及公司執
照均交付被告等持有，嗣被告等辦妥公司變更登記為「舜豐營造
公司」、營造業登記證負責人更名為乙○○後，發覺告訴人並未
依讓渡契約書所載清償銀行貸款，查詢得知舜豐公司共積欠銀行
貸款達新台幣（下同）五千七百萬元，因而覺得受騙，多次與告
訴人及陳阿足協商退款事宜，其間告訴人及陳阿足曾提議，還原
原公司於原股東名下，歸還已收九百萬元，但雙方並未達成共識
，甲○○為避免繼續擔負舜豐公司之債務，要求乙○○提出解決
方案，竟與乙○○於八十七年五月二十日，在台北市○○路舜豐
營造公司辦公室內，基於偽造文書犯意之聯絡，明知告訴人及陳
阿足、林純蘭均已非舜豐營造公司之股東，亦未實際召開股東臨
時會、董事會議，竟委由不知情舜豐營造公司打字人員，偽造公
司股東臨時會議事錄、董事會議事錄、股東名簿、公司章程，記
載告訴人及陳阿足、林純蘭三人為股東，並有舉行股東會、董事
會，選任該三人為董事，選任陳阿足為董事長，再持陳阿足、林
純蘭所交付之印章蓋用於前揭議事錄上，持偽造之舜豐營造公司
登記申請書、公司章程、股東名簿、股東臨時會議事錄、董事會
議事錄等資料，向前台灣省政府建設廳申請辦理舜豐營造公司之
變更登記而行使之，足生損害於告訴人及陳阿足、林純蘭暨前台
灣省政府建設廳管理公司登記資料之正確性。因認被告等均涉犯
刑法第二百十六條、第二百十條之行使偽造私文書罪嫌云云。但
經原審綜合調查證據之結果，以(一)乙○○於八十六年七月十二日
與告訴人、陳阿足簽立股權讓渡契約書，雙方約定由乙○○支付
九百萬元予舜豐公司，作為受讓舜豐公司全部股權之對價，乙○
○旋於同日與甲○○簽立股權讓渡契約書，將前開取得之舜豐公
司股權，以九百萬元之代價全數出售予甲○○，嗣於同年七月二
十四日，甲○○、乙○○辦妥公司變更登記為「舜豐營造公司」
、營造業登記證負責人更名為乙○○，隨後其二人發覺告訴人並
未依讓渡契約書之約定清償銀行貸款，查詢得知舜豐公司共積欠
銀行貸款達五千七百萬元，乃由乙○○多次與告訴人、陳阿足協
商退款事宜，期間告訴人、陳阿足並曾向乙○○提議歸還已收受
之九百萬元款項，而還原舜豐公司於原股東名下，嗣於八十七年
五月二十一日，前台灣省政府建設廳受理舜豐股份有限公司之變
更登記申請書，該申請書檢附之股東臨時會議事錄、董事會議事
錄、公司章程及股東名簿記載：陳阿足、林啟真、林純蘭三人為
股東，並經選任為董事，又推選陳阿足為董事長，於同年六月二
日核准變更登記等事實，業據被告等於偵審中承認在卷，並經告
訴人於偵查及第一審審理時結證明確，復有股權讓渡契約書二份
、舜豐公司登記案卷及營造業登記證書三紙附卷足憑，此部分事
實，固足以認定。惟按刑法第二百十條之偽造文書罪，係以無製
作權之人冒用他人名義而製作該文書為要件，如果行為人基於他
人之授權委託，即不能謂無製作權，自不成立該條之罪。查卷附
之上揭公司股東臨時會議事錄、董事會議事錄、公司章程、變更
登記申請書及股東名簿上之「陳阿足」、「林啟真」、「林純蘭
」等人名義之印文均屬真正，而非偽造之事實，業據告訴人於第
一審審理時結證在卷，並證稱：辦理變更登記申請時，主管機關
會核對原有股東印鑑及公司印鑑，如果不符合沒有辦法辦理等語
，是公訴人所指前揭會議議事錄等文書上之印文應均屬真實，揆
諸上揭判例要旨，本件首應審究者，即為上開會議議事錄、公司
章程等文書之製作，是否係基於他人之授權、委託，以該他人名
義製作之文書？(二)公訴人雖以屏東郵局第一一六號、第八六號存
證信函及台北信維郵局第四七三號存證信函各一份，資為證明乙
○○從未曾同意告訴人所提以十二張高爾夫球證作為還原舜豐公
司股東代價方案之依據，並據以認上開變更登記之申請及文書製
作，應未經告訴人、陳阿足或林純蘭等人之授權。惟告訴人於第
一審審理時證稱：「乙○○有一次到我屏東辦公室研究，我們達
成默契，因為當時舜豐公司已經升級為甲級營造廠，要辦理升級
手續，所以我願意加計一百萬元，而以總價九百萬元退給乙○○
，他將股份轉給我。但後來因為我在大陸投資我沒有現金，所以
在價金的給付方式上，我陸續提出三種方案，第一次我希望九百
萬元能分期給付，但因為對方不答應，所以我提第二方案，方案
內容我忘記了，要看存證信函，第二方案對方還是不同意，所以
我提出第三方案，內容是這九百萬元，由我以我在大陸投資的北
京舜豐山莊有限公司高爾夫球證（張數我忘記了）來折抵，乙○
○有接受，雙方並且有簽訂書面。後來不知為何原因，乙○○又
把第三方案推翻；（檢察官問：這份存證信函＜指屏東郵局第八
六號存證信函＞上記載「請於八十七年三月二十日辦妥返還原公
司名下」是何意思？）因為我已經與乙○○達成協議，以高爾夫
球證抵償，並已交付三張高爾夫球證給乙○○，所以我限期要求
他在上開日期返還原公司，後來乙○○又反悔」等語；證人陳阿
足於第一審亦結證稱：「我先生林啟真跟乙○○在電話中說好後
，帶我到台北將高爾夫球證交給乙○○，再由乙○○返還公司之
股份給我們」等語，並有告訴人書寫後交予乙○○之舜豐高爾夫
球會入會申請表一份在卷足稽。再佐以告訴人寄予羅子武律師之
八十七年四月二十一日屏東郵局第一六七號存證信函已明確記載
：「與乙○○已見面及電話溝通無數次，已達成共識，本人再重
複，向乙○○領八百萬元，辦升等費用一百萬元，共計九百萬元
，本人願以高爾夫球證十二張，每張二點四萬元共計九百三十萬
元台幣，乙○○已同意且於八十七年三月份取去兩張會員證，待
乙○○確定真正會員，餘十張待還原後一併交付」等語，顯見乙
○○應確曾於八十七年三、四月間某時，同意告訴人所提出支付
十二張高爾夫球證作為還原舜豐公司代價之方案，至為灼然。從
而，公訴人所提出之前揭八十七年二月間至同年三月二十一日之
三紙存證信函，即尚不足以證明乙○○未曾同意告訴人提出之還
原舜豐公司股東之協議案。(三)乙○○雖於偵查中曾供稱：「於八
十七年五月二十日前後，與甲○○商量後，決定採『便宜措施』
，我在舜豐公司辦公室，請一位公司打字小姐打字（指上揭股東
會議事錄等文件），打完後請公司小姐寄到省政府登記」等語。
惟嗣否認係其指示舜豐公司人員繕打各該議事錄文件，於第一審
及原審審理時均供稱：程序上是仲介在處理，我沒有做會議紀錄
等語。而檢察官於原審依告訴人請求聲請傳訊之證人謝芳菊結證
稱：「我是大方會計師事務所的會計師。00000000號電話號碼是
我會計師事務所的電話。我在八十七年五月間，為舜豐營造公司
辦理公司變更事項送件，是莊泉德先生委託付費，未見過被告二
人。申請書上所載八七建三仁字第一六八八六一號函及林啟真、
林純蘭、乙○○等人之身分證影本應該都是莊泉德交付。莊泉德
已過世」等語，並有卷附之舜豐公司案卷所附之申請變更登記申
請書上記載之電話號碼即為00000000號可證。已足認乙○○於偵
查中所稱：我與甲○○商量後，決定採『便宜措施』，我在舜豐
公司辦公室，請一位公司打字小姐打字（指上揭股東會議事錄等
文件），打完後請公司小姐寄到省政府登記等語，與事實不符，
其嗣後所辯：其係透過莊泉德、仲介購買，程序上都是仲介在處
理，其沒有做會議紀錄等語，尚屬可信。(四)乙○○於第一審審理
時供稱：「我與告訴人談好後，陳阿足將移轉登記之相關文件拿
給我，雙方委由會計師去辦理，我不知公司股東印章是誰交給會
計師，訂約時已言明印章是交給會計師。我登記為監察人，是因
為我們約定的高爾夫球證，實際上我沒有拿到高爾夫球證，我要
登記為監察人作監督，等球證都給我。達成協議時，我只拿到三
張高爾夫球證之申請表，所以我只按三張球證價值比例返還股份
，等履行協議書以後，我再將股份全部轉讓回去，比例是按照協
議，由會計師計算之數字」等語。謝芳菊上揭證言及乙○○與告
訴人、舜豐公司簽訂之股權讓渡契約書第四條第(一)項約定：「乙
方（指舜豐公司）將……公司印鑑負責人印鑑股東章交由會計師
辦理股權移轉登記有關手續並保存備用」等語，適足以證明辦理
上揭登記之程序係由莊泉德等仲介人經手，乙○○所稱：「雙方
委由會計師去辦理，我不知公司股東印章是誰交給會計師，訂約
時已言明印章是交給會計師」等語，應屬實情。告訴人於第一審
指稱：八十七年七月十二日已將自己、陳阿足、林純蘭之印章交
予甲○○、乙○○云云，顯非事實，其指訴尚有瑕疵。又乙○○
與告訴人、陳阿足既曾於八十七年三、四月間就返還舜豐公司予
原股東之事達成協議，已如前述，而以八十六年七月間，舜豐營
造公司辦理變更登記時，告訴人、林純蘭既已均將股權全數出讓
，而非舜豐公司之股東，則被告等如何能持有林啟真及林純蘭之
印章，實屬可疑。再則，本件變更登記申請案，主管機關前台灣
省政府建設廳曾於八十七年五月二十七日以八七建三字第一六八
八六一號函通知承辦會計師（謝芳菊）補正董事林啟真、林純蘭
及監察人乙○○之國民身分證影本，此有台灣省政府建設廳八七
建三字第一六八八六一號函在卷可稽，嗣謝芳菊並補正該等國民
身分證影本，若非告訴人配合提供上開國民身分證影本，莊泉德
、謝芳菊如何取得林啟真及林純蘭之身分證影本，以供辦理變更
登記，亦殊有疑問。因本案關鍵證人莊泉德已死亡，亦無從釐清
。是本案實不能排除前揭申請變更登記，係依乙○○與告訴人之
協議內容，而依約返還舜豐公司之部分股權予告訴人及陳阿足、
林純蘭等人之可能性，自不能僅憑公訴人所提出之前揭存證信函
中未提及乙○○同意返還舜豐公司，遽謂雙方對前揭返還股份之
事於當時並未達成共識。又以陳阿足名義所發之八十七年五月二
十九日屏東勝利郵局第二０九號存證信函，係由告訴人單方面所
擬具，且是在八十七年五月二十一日之後之事，亦難執此謂被告
等於為本件申請變更登記行為當時，與告訴人尚未達成返還舜豐
公司之協議。(五)告訴人既於第一審已自承：「第三方案乙○○有
接受」等語，顯見乙○○應確曾於八十七年三、四月間某時，同
意告訴人所提出支付十二張高爾夫球證作為還原舜豐公司之代價
之方案，檢察官稱：顯見被告等與告訴人於八十七年五月二十一
日申辦公司變更登記前，就是否返還股款等，未達成具體協議云
云，與告訴人於第一審之證述內容不符，已有可議。且檢察官所
指之傳真及告訴人所寄發之二０九號存證信函、乙○○於八十八
年一月二十日寄發台北信維郵局二一九號存證信函，均係上揭變
更登記提出申請以後發生之事，縱乙○○有如告訴人所言即於協
議後嗣又推翻原共識內容之情形，亦難據此謂於提出本件變更登
記申請之際，被告等與告訴人並未達成返還舜豐公司之協議。又
依謝芳菊於原審之證述內容，乙○○嗣後所辯：其係透過莊泉德
、仲介購買，程序上都是仲介在處理，其沒有做會議紀錄等語，
尚屬可信，檢察官執乙○○於九十一年十月十七日所為與事實相
違之供述為據，亦有不足。甚且乙○○、甲○○於偵查中所提刑
事陳報狀之相關內容，固係執筆律師羅子武所寫，惟羅子武於第
一審結證稱：「第八頁倒數第三行記載：以陳阿足等人交付印章
等語，係我依專業認為印章之由來應如此寫方為正當，這段話是
我依照一般正常情形所為陳述。第十頁第二行，是因股權已未登
記在乙○○名下，若依乙○○與林啟真之協議執行，需要權利人
（有名義之股東），我才會寫甲○○依照乙○○之指示，如此記
載才能表明法定股份移轉程序。書狀第八頁所記載之『便宜措施
』係指按照正常股權移轉程序，召開股東或董事會議，必須親自
到庭，然本案業經雙方代表達成協議，所以我才寫便宜措施」等
語，已敘明該陳報狀內有關程序及印章由來之記載，係其本於自
己之判斷所引申之內容，並非其自己親身體驗之事實，是該陳述
狀之記載，要不足據為不利於被告等之證據。又本件既不能證明
上揭議事錄等文件係被告等所製作，即難認被告等對其上有劉元
美之姓名等事項知情等語甚詳，因認第一審法院諭知被告等無罪
之判決，為無不合，予以維持，駁回檢察官在第二審之上訴，已
敘明其論斷所憑之依據與理由，而其所為論述，核與卷證資料相
符，從形式上觀察，並無違背法令之情形存在。查證據之取捨，
為事實審法院之職權，倘其取捨證據並不違背證據法則，即不得
任意指為違法。又被告之陳述，以及證人所為證言是否可信，均
不外證據證明力之問題，審理事實之法院就調查所得心證予以採
用，苟與證據法則無違，即非法所不許。本件原審已就相關事證
詳加調查論列，復綜合告訴人及陳阿足、謝芳菊、羅子武等人之
證言及卷附股權讓渡契約書、舜豐營造公司登記案卷、營造業登
記證書、告訴人書寫後交予乙○○之舜豐高爾夫球會入會申請表
、告訴人寄予羅子武律師之八十七年四月二十一日屏東郵局第一
六七號存證信函、前台灣省政府建設廳八七建三字第一六八八六
一號函，參互斟酌判斷，資為有利於被告等之認定，併已說明其
取捨判斷而得心證之理由，尚非原審主觀之推測，難謂原判決之
認定有違證據、經驗及論理法則。再按原審係審酌上開證據，而
認定被告等與告訴人於八十七年三、四月間某時已達成協議，並
非單純地以告訴人於庭訊時所稱之「默契」、「協議」、「說好
」、「共識」等口語化文字，推論其係兩造間最後定案之決議，
且乙○○於八十七年三月二十一日、四月八日、五月二十九日及
八十八年一月二十日寄發之存證信函，或係在原審所認定被告等
與告訴人間達成協議之時間之前或之後，或係乙○○在協議後片
面之說詞，皆不得據以推翻原審之認定，難謂原審有採證之違法
。又查認定被告有罪之事實，應憑證據，如未能發現相當之證據
，或證據不足以證明，自不能以推測或擬制之方法，以為裁判之
基礎，是檢察官既無從提出其他可資佐證之證據，以證明告訴人
之指訴為真實，原審因而為被告等有利之認定，其所為論斷自無
違法可言。檢察官其餘上訴意旨，則置原判決之明白論斷於不顧
，或為單純事實之爭執，或仍持原判決已說明理由而捨棄不採之
陳詞辯解，再為事實上之爭執，或就屬於事實審法院採證認事職
權之行使，全憑己見，任意指摘，難謂已符合首揭法定上訴第三
審之要件。應認其上訴違背法律上之程式，予以駁回。
據上論結，應依刑事訴訟法第三百九十五條前段，判決如主文。
中    華    民    國  九十七  年    六    月   十九   日
                      最高法院刑事第二庭
                          審判長法官  莊  登  照
                                法官  黃  一  鑫
                                法官  徐  昌  錦
                                法官  許  錦  印
                                法官  蔡  彩  貞
      本件正本證明與原本無異
                                      書  記  官
中    華    民    國  九十七  年    六    月  二十六  日
                                                      V


司法院資訊處製作；財團法人民間司法改革基金會備份。
